【裁判字號】    91,訴,728
【裁判日期】    920417
【裁判案由】    有關建築事務
【裁判全文】
臺中高等行政法院判決                              九十一年度訴字第七二八號
                              .
    原      告  甲○○
    被      告  彰化縣政府
    代  表  人  乙○○
    訴訟代理人  丙○○
右當事人間因有關建築事務事件，原告不服內政部中華民國九十一年八月二十八日台
內訴字第○九一○○○六○九九號訴願決定，提起行政訴訟。本院判決如左︰
    主  文
原告之訴駁回。
訴訟費用由原告負擔。
    事  實
壹、事實概要：原告於民國（下同）八十七年四月二十四日領有彰化縣政府工務局八
    七彰工管字第四六九四號建造執照，彰化市公所於八十七年五月八日八十七彰市
    工字第一○三二八號函被告：「... 住民甲○○將現行供公眾通行之既成巷道，
    佔為己有供建築使用，妨害公眾出入，該棟建築房屋開挖基礎中，請鈞府惠予通
    知暫停施工... 」，被告於八十七年六月二日八七以彰府工管字第○八六六七四
    號函原告及吳明久建築師事務所請暫緩開工，俟糾紛解決後再行動工。原告於八
    十七年六月三十日及八十七年十一月三十日陳情復工，被告分別於八十七年七月
    十日八七彰府工管字第一一六六○四號函及八十七年十二月十七日八七彰府工管
    字第二二一八六四號函復原告：「... 在糾紛未解決前，本府暫緩開工申請」。
    原告不服提起訴願，經台灣省政府八十八年五月十九日八八府訴二字第一五二三
    一三號函訴願決定：「訴願駁回」，並經內政部八十八年十月十六日台（八八）
    內訴字第八八○五五四五號函再訴願決定：「再訴願駁回」，原告不服而提起行
    政訴訟，經最高行政法院九十年五月三十日九十年度判字第八九六號判決：「再
    訴願決定、訴願決定均撤銷」。台灣省政府則於九十年九月六日九○府訴一字第
    一二四一六號以事實有待釐清而訴願決定：「原處分撤銷，由原處分機關於二個
    月內另為處分。」被告再查證相關卷證資料並函請內政部營建署釋示，於九十年
    十一月二十七日以九○彰府工管字第二○七九一二號函原告，撤銷被告八十七年
    彰府工管字第二二一八六四號函、八七彰府工管字第○八六六七四號函、八七彰
    府工管字第一一六六○四號函之處分，並另為處分：「因建物坐落原許可有案之
    私設通路，已變更原留設通路之形狀，與上開內政部營建署函示不符，請台端依
    建築法第三十九條辦理變更設計後方得繼續施工」。原告不服再提出訴願，經內
    政部九十一年八月二十八日台內訴字第０九一０００六０九九號函訴願決定：「
    訴願駁回」，原告不服，認為訴願決定及原行政處分均有違誤，提起本件行政訴
    訟。
貳、兩造之聲明及陳述：
一、原告部分：
  (一)聲明：求為判決撤銷原處分及訴願決定。
  (二)陳述：
    1.原告於八十七年四月二十四日領有彰化縣政府八十七彰工管字第四六九四號建
      造執照，因鄰居張見助等二人以其將現行供公眾通行之既成巷道，占為己有供
      建築使用，妨害公眾出入為由向彰化市公所陳情。經彰化市公所八十七年五月
      八日八七彰市工字第一○三二八號函示：「... 原告將現行公通行之既成巷道
      ，占為己有供建築使用，妨害公眾出入，該棟建築物開挖基礎中，請鈞府惠予
      通知暫停施工」，被告於八十七年六月二日以八七彰府工管字第○八六六七四
      號函請原告暫緩開工，俟糾紛解決後再行動工，原告分別於八十七年六月三十
      日及八十七年十一月三十日陳情復工，遭被告以八十七年七月十日彰府工管字
      第一一六六○四號及八十七年十二月十七日彰府工管字第二二一八六四號函維
      持暫停施工處分，因而提出訴願、再訴願，經臺灣省政府八十八年五月十九日
      府訴二字第一五二三一三號函訴願決定﹕「訴願駁回」，並經內政部八十八年
      十月十六日台八八內訴字第八八○五五四五號函再訴願決定﹕「再訴願駁回」
      ，原告不服提出行政訴訟，經最高行政法院九十年度判字第八九六號判決「再
      訴願決定、訴願決定均撤銷」暨台灣省政府九十年九月六日九十府訴一字第一
      二四一六號函訴願決定：「原處分撤銷，由原處分機關於二個月內另為處分」
      ，被告九十年十一月二十七日九○彰府工管字第二○七九二一號函撤銷被告八
      七彰府工管字第二二一八六四號函、八七彰府工管字第○八六六七四號函、八
      七彰府工管字第一一六六○四號函之處分，並重新處分，供基地內住戶通行目
      的之四米私設道路，為核發建照之要件之一，私設道路不得擅自改道或變更形
      狀，俟變更設計後方得繼續施工，原告不服再提出訴願，經內政部訴願決定駁
      回，訴願決定及原處分認事用法均有違誤。
    2.依彰化縣政府八十七年七月十日八七彰府工管字第一一六六○號函及八十七年
      十二月十七日八七彰府工管字第二二一八六四號函，所為處分要旨為﹕「發生
      私設道路通行糾紛，請暫緩開工，俟糾紛解決後再行動工」，另與九十年十一
      月二十七日九○彰府工管字第二○七九一二號，所為處分要旨，卻任意改為「
      ，請依建築法第三十九條辦理變更設計後方得繼續施工」，前後所持處分理由
      顯然互相矛盾﹔另原處分業經最高行政法院九十年度判字第八九六號判決書、
      台灣省政府九十年九月六日九十府訴一字第一二四一六號訴願令所撤銷，理應
      立即恢復原告原申請核准之合法權益，今之另為處分不無刻意刁難，漠視人民
      權益之嫌。
    3.原告之取得合法建築執照係由建築師依照建築法繪圖設計，並檢附基地位置圖
      、地盤圖、建物平面圖、土地權利、工程圖樣及說明書等相關證件，資料完整
      符合建築法之規定，經被告書面審核並會同建築師作實地勘察現況認為無訛後
      始獲發照，詎料被告在法令、事實現狀均未改變之情形下，突又下令原告暫緩
      施工，原告迭經申訴，均不得要領，被告作為，顯然背離行政法上「禁反言」
      之原則。
    4.原申請建照所留設之私設通路為八米六，依彰化縣政府六十二年一月二十五日
      六二彰建都字第○五四○號使用執照所示變更為四米，而供基地內住戶通行目
      的使用之四米私設道路，為核發建築執照之要件之一，果爾？坐落地號四八○
      之二四號隔壁住戶又當如何取得合法建照，使現今之四米通路成為死巷，則被
      告之審核標準前後不一致，有失立場。
    5.依中央法規標法第十六條從新從優原則，現行該私設通路長度為六十三公尺，
      寬度為四公尺，已不符建築技術規則建築設計施工篇第二條長度大於二十公尺
      ，不得小於五公尺，私設通路之標準，自得於新建時，依需要重新整體規劃。
    6.內政部九十一年八月二十八日台內訴字第○九一○○○六○九九號，訴願決定
      書理由：「... 至訴願人申請言詞辯論，因本案事實已臻明確，核無必要，並
      予敘明」乙節，依行政程序法第三十九條行政機關基於調查事實及證據之必要
      ，第一○二條有限制或剝奪人民自由或權利之行政處分應給予陳述意見之機會
      或舉行聽證，顯然不符程序正義，所作處分法理薄弱，難昭公信。
    7.依台灣省府九十年九月六日府訴一字第一二四一六號函：原處分撤銷，由原處
      分機關於二個月內另為處分，被告延宕至九十年十一月二十七日始函覆並另為
      處分，據此，則該「另為處分」已失時效，但內政部所為訴願決定，未針對此
      點加以處理，顯然有所疏漏。
    8.本案經最高行政法院之判決及台灣省政府之訴願決定，營建署函釋不符：(1)依
      據台灣省建築管理規則第六條規定：「現有巷道之改道或廢止，應向當地縣市
      主管機關申請之，... 」據此，則原八．六米私設通路變更為四米，乃被告核
      准變更所造成，前棟申請改道轉向在先，而原告申請變更在後，而變更轉向改
      道均經被告現地勘察同意後核准發照，自不得再主張基地坐落四米通路為其核
      發建照之要件之一。(2)目前四米私設通路為死巷，亦為被告核准四八○之二四
      地號中（系爭建物鄰戶）申請改道轉向所造成，即已認定無留設之必要，視同
      廢道，且原告為該死巷最後一戶，自無阻塞妨礙他人通行事實，在合法範圍內
      ，得依法申請轉向、改道、自由使用土地之權利，若不轉向則四米通路依現行
      法令根本永遠無法興建，亦無法設置迴車道。(3)被告既已發照，即認同原告證
      件齊備，程序合法，在未有新事証之情形下，另作出新處分，顯己背離原來糾
      紛之爭議點，有違行政法上「禁反言」之原則，並有失政府誠信之立場。(4)被
      告根據民眾不實指控，在未經查證事實之前，即率爾施以暫停施工之處分，而
      經最高行政法院之判決及台灣省政府之訴願決定撤銷原停工之處分後，又未立
      即恢復該合法之權益，已使原告權益遭受實質之損害鉅大，完全漠視人民之權
      益。(5)被告援引建築法第五十八條第七款：「違反本法其它規定... 」，據此
      認定建物坐落原許可有案基地內之私設通路，為核發建築執照之要件之一，此
      乃屬於審查中之作為，如有不合規定者，也應於審核中即予駁回才是，依建築
      法第五十八條係建築物在施工中發現有違法事証得以停工之事由，而本案均無
      第五十八條第一至六款之具體事實，僅以第七款之其它規定不具體事由，作為
      停工處分之理由，引法顯然勉強失當。
    9.原告之取得建照，除送審資料完備外，其申請轉向改道並由被告會同建築師於
      開工前至現地勘察指示須申請架設橋樑，完全遵照符合被告之要求始獲發照，
      與被告所言：「... 屬本府工務局快速發照件，毋須作實地勘察」之事實不符
      ，顯然刻意隱瞞事實，居心可議。
    10.依據彰化縣政府九十年十一月二十七日九十彰府工管字第二○七九一二號另為
      處分說明二所述：「... 為供基地內住戶通行目的使用之四米私設道路，為核
      發建築等執照之要件之一」，顯然與被告九十一年十一月十八日府建管字第○
      九一○二一七三四一○號答辯理由三所述：「八．六米核屬標示前後棟距離」
      ，前後矛盾。又原告所提資料完整空地比，防火巷留設均符合規定；原告為死
      巷最後一戶，自無阻塞妨礙他人通行之情事；被告已核准改道轉向，廢道有案
      在先，法令應一律適用；土地使用，依法申請，轉向改道有自由權利，與內政
      部函示並無不合。
    11.被告未依行政程序法第三十九條行政機關基於調查事實及証據之必要，第一○
      二條有限制或剝奪人民自由或權利之行政處分，應給予陳述意見之機會，或舉
      行聽証，完全不符程序正義，漠視人民權益。
    12.被告未於法定期限，兩個月內另為處分，則該「另為處分」己失時效，且凸顯
      行政效率不彰，未依法行政，詞窮理短，推諉塞責，敷衍了事，有損政府為民
      服務形象。
    13.原告因原舊建物不幸發生火災，使一生辛苦耕耘成果，毀於一旦，全家生活陷
      於困境，非但未受到政府應有的照顧，反而依照合法程序取得建照，冀望重新
      建屋卻未受到政府法令的保障，甚至百般刁難，纏訟多年，致使至今仍居無定
      所，經貸款興建之基礎建設花費已百多萬元，亦化為泡沬，為還清貸款，忍痛
      出售建築土地，然面臨經濟不景氣，加上訴訟中，致價格大跌，且乏人問津，
      期間精神、時間、訴訟花費及財產損失甚鉅，被告行事草率專斷，不知民間疾
      苦，事關人民財產權益甚深，豈可隨便審核，任意停工，變更處分，損害人民
      合法權益，如何能使人民信服，對政府有信心呢？
    14.綜上所陳，訴願決定機關內政部未釐清事實，即駁回原告訴願，自難令人信服
      ，請命被告依法立即撤銷該暫停施工之處分，以保障原告合法取得之建築執照
      權益，得以繼續工程之進行，以安身立命。
  二、被告部分：
    (一)聲明求為判決：駁回原告之訴。
    (二)陳述：
      1.本案經最高行政法院之判決及台灣省政府之訴願決定以需查明事實另為適法
        之處分為理由撤銷原停工之處分，被告詳查本案基地內整體規劃所留設巷路
        ，依據被告建設局六十年八月三十一日六○彰建都字第六○二九號之執照名
        義變更一樓平面圖、被告建設局六十二年一月二十五日六二彰建都字第○五
        四○號使用執照一樓平面圖所示，為供基地內住戶通行使用整體規劃之四米
        私設通路，係核發建築執照之要件之一，被告為審慎處理，於九十年九月二
        十日再請示內政部營建署，經該署九十年十月二十六日九十營署建管字第九
        二九一一三號函示：「按私設道路係依建築技術規則建築設計施工編第二條
        所留設，或其他依法令規定留設者，既屬建築執照核發要件之一，且部分得
        依上開規則同編第二條之一計入法定空地，自不得有擅自改道或變更形狀等
        情事... 」。依據被告工務局八十七年四月二十四日八七彰工管字第四六九
        四號建造執照之套繪圖所示，因系爭新建房屋坐落原許可有案之私設通路上
        ，已變更原留設通路之形狀，與上開內政部營建署函示不符。
      2.有關原告領有被告工務局八七彰工管字第四六九四號建造執照屬被告工務局
        快速發照案件，係依據專業建築師設計圖說並經簽證後發照，原告所言須會
        同建築師作實地勘察現況，所言非實；本案並未經核准開工，故函請原告暫
        緩開工俟糾紛解決後再行動工，尚無不妥。
      3.依據被告建設局六十二年一月二十五日彰建都字第○五四○號使用執照檔案
        資料，且本案一樓平面圖標示私設道路寬度四公尺，原告所言寬度八．六公
        尺核屬標示前後棟距離。
      4.依據內政部八十三年七月二十二日台八三內營字第八三○三五九二號函：「
        ... 私設通路既不同於供公眾通行具公用地役關係之現有巷道，要非經土地
        所有權人，出具供公眾通行同意書或捐獻土地為道路使用，並依法完成土地
        移轉登記手續者，應得於申請新建時，依需要重新整體規劃。」其中所指「
        重新整體規劃」係指原留設該私設通路之建築基地於重新建築時可重新「整
        體」規劃原留設之私設通路，非指個別建築物重新建築時可就其私有通路部
        分任意重新變更形狀或位置，查原告建築物拆除後新建房屋部分已占用私設
        通路，依上揭內政部函示核有不合。
      5.有關行政處分前是否應給予處分相對人陳述意見機會之疑義，按被告九十年
        十一月二十七日以九○彰府工管字第二○七九一二號函之另為處分所根據之
        事實，客觀上明白足以確認原告新建物坐落原許可有案之私設通路，不符內
        政部營建署九十年十月二十六日九十營署建管字第九二九一一三號之函示，
        依行政程序法第一○三條第一項第五款得不給予陳述意見之機會，被告所為
        處分當屬有效。
      6.有關延宕「另為處分」時效顯有疏漏乙節，被告就本案為求審慎處理，再函
        內政部營建署請示後據予辦理撤銷原處分並作另為適法之處分，時效並無不
        妥。
      7.綜上述所陳，被告工務局九十年十一月二十七日九○彰府工管字第二○七九
        一二號函請原告依建築法第三十九條辦理變更設計後方得繼續施工並無不當
        ，原告主張無理由，請判決如被告之聲明。
    理  由
一、按「建築物在施工中，直轄市、縣（市）（局）主管建築機關認有必要時，得隨
    時加以勘驗，發現左列情事之一者，應以書面通知承造人或起造人或監造人，勒
    令停工或修改﹔必要時，得強制拆除... 違反本法其他規定或基於本法所發布之
    命令者。... 」為建築法第五十八條明定，又「... 二、按私設道路係依建築技
    術規則建築設計施工編第二條所留設，或其他依法令規定留設者，既屬建築執照
    核發要件之一，且部分得依上開規則同編第二條之一計入法定空地，自不得有擅
    自改道或變更形狀等情事，本部七十五年三月二十四日台內營字第三六八九○七
    號函已有明示。... 」亦經內政部營建署九十年十月二十六日九十營署建管字第
    九二九一一三號函釋有案，上開函釋為主管機關就其執掌公務所為職務上解釋，
    既與上揭建築法暨其建築技術規則建築設計施工編不相牴觸，自可採用。
二、本件原告於八十七年四月二十四日領有彰化縣政府工務局八七彰工管字第四六九
    四號建築執照，嗣彰化市公所於八十七年五月八日函報彰化縣政府工務局，原告
    將現行供公眾通行之私設既成巷道，占為己有供建築使用，妨害公眾出入，建請
    被告予以通知暫停施工。被告乃以八十七年六月二日八七彰府工管字第○八六六
    七四號函知原告，暫緩開工，俟糾紛解決後再行動工。原告則先後陳情復工，被
    告分別以八十七年七月十日八七彰府工管字第一一六六○四號及八十七年十二月
    十七日八七彰府工管字第二二一八六四號函復：在糾紛未解決前，被告暫緩開工
    申請。原告不服，循序提起訴願、再訴願，均遭駁回，原告仍不服，提起行政訴
    訟，經最高行政法院以九十年五月三十日九十年度判字第八九六號判決：「再訴
    願決定、訴願決定均撤銷。」，台灣省政府依該判決意旨於九十年七月十七日派
    員會同被告人員及原告至現場會勘結果為：原告及被告所指系爭坐落彰化市○○
    ○段四八○之二三地號土地所在之私設通路係指彰化市○○○路三四四巷一弄，
    所指現有巷道係指彰化市○○○路四六二巷。經實地測量結果：中華西路三四四
    巷一弄長度為六十三公尺，寬度為四公尺。而於九十年九月六日以九○府訴一字
    第一二四一六號訴願決定將原處分撤銷，由被告於二個月內另為處分。嗣被告於
    九十年十一月二十七日以九○彰府工管字第二○七九一二號函知原告撤銷被告八
    七彰府工管字第二二一八六四號函、八七彰府工管字第○八六六七四號函、八七
    彰府工管字第一一六六○四號之處分，被告另為處分「..... 二、依據訴願決定
    書，經被告再詳查相關卷證資料，查本案基地內所留設巷路，依據被告建設局六
    十年八月三十一日六○彰建都字第六○二九號之營造執照名義變更配置圖與一樓
    平面圖、被告建設局六十二年一月二十五日六二彰建都字第○五四○號使用執照
    一樓平面圖所示，為供基地內住戶通行目的之四米私設道路，為核發建築執照之
    要件之一，被告為審慎處理，再請示內政部營建署，後經該署九十年十月二十六
    日九十營署建管字第九二九一二二號函示，私設道路不得擅自改道或變更形狀等
    情事。三、本案八七彰工管字第四六九四號建造執照，因建物坐落原許可有案之
    私設通路，已變更原留設通路之形狀，與上開內政部營建署函示不符，請台端依
    建築法第三十九條辦理變更設計後方得繼續施工。」等情，為兩造所不爭執，而
    本案系爭私設道路（即中華西路三四四巷一弄）係在六十年八月三十一日興建房
    屋核發建造執照所設置，為使各棟建築物能連接建築線，為基地內共同出入口至
    建築線間之私設通路，且為被告建設局核發六十年八月三十一日六○彰建都字第
    六○二九號建造執照之要件之一，依當時（三十四年二月二十六日公布實施）之
    建築技術規則規定，並未就私設通路之寬度有所規範，嗣六十三年二月十五日修
    正公布後，始有所規定。本案既經被告重新查明系爭建物係坐落原許可有案基地
    內之私設通路，為核發建築執照之要件之一，僅得於申請新建時依需要重新「整
    體規劃」留設，而此亦經內政部八十三年七月二十二日台八三內營字第八三○三
    五九二號函釋有案，非個別建築物重新建築時可就私設道路部分任意變更形狀或
    位置，揆諸首揭法條規定及內政部上開函釋，被告以九十年十一月二十七日九○
    彰府工管字第二○七九一二號函知原告：「... 三、本案八七彰工管字第四六九
    四號建造執照，因建物座落原告許可有案之私設通路，已變更原留設通路之形狀
    ，與上開內政部營建署函示不符，請台端依建築法第三十九條辦理變更設計後方
    得繼續施工。」，所為之處分，並無違誤。
三、原告起訴主張：依據台灣省建築管理規則第六條規定：「現有巷道之改道或廢止
    ，應向當地縣市主管機關申請之，... 」據此，則原八．六米私設通路變更為四
    米，乃被告核准變更所造成，前棟申請改道轉向在先，而原告申請變更在後，變
    更轉向改道均經被告現地勘察同意後核准發照，自不得再主張基地坐落四米通路
    為其核發建照之要件之一。且目前四米私設通路為死巷，亦為被告核准四八○之
    二四地號中（系爭建物鄰戶）申請改道轉向所造成，即已認定無留設之必要，視
    同廢道，且原告為該死巷最後一戶，自無阻塞妨礙他人通行事實，在合法範圍內
    ，得依法申請轉向、改道、自由使用上地之權利，若不轉向則四米通路依現行法
    令根本永遠無法興建，亦無法設置迴車道。現被告既已發照，即認同原告證件齊
    備，程序合法，在未有新事証之情形下，另作出新處分，顯己背離原來糾紛之爭
    議點，有違行政法上「禁反言」之原則，並有失政府誠信之立場。而被告根據民
    眾不實指控，在未經查證事實之前，即率爾施以暫停施工之處分，而經最高行政
    法院之判決及台灣省政府之訴願決定撤銷原停工之處分後，又未立即恢復該合法
    之權益，已使原告權益遭受實質之損害鉅大，完全漠視人民之權益。況被告援引
    建築法第五十八條第七款：「違反本法其它規定... 」，據此認定建物坐落原許
    可有案基地內之私設通路，為核發建築執照之要件之一，此乃屬於審查中之作為
    ，如有不合規定者，也應於審核中即予駁回才是，依建築法第五十八條係建築物
    在施工中發現有違法事証得以停工之事由，而本案均無第五十八條第一至六款之
    具體事實，僅以第七款之其它規定不具體事由，作為停工處分之理由，引法顯然
    勉強失當，現行該私設通路長度為六十三公尺，寬度為四公尺，已不符建築技術
    規則建築設計施工篇第二條長度大於二十公尺，不得小於五公尺，私設通路之標
    準，自得於新建時，依需要重新整體規劃。內政部九十一年八月二十八日台內訴
    字第○九一○○○六○九九號，訴願決定書理由：「... 至訴願人申請言詞辯論
    ，因本案事實已臻明確，核無必要，並予敘明」乙節，依行政程序法第三十九條
    行政機關基於調查事實及證據之必要，第一○二條有限制或剝奪人民自由或權利
    之行政處分應給予陳述意見之機會或舉行聽證，顯然不符程序正義，所作處分法
    理薄弱，難昭公信。而依台灣省府九十年九月六日府訴一字第一二四一六號函：
    原處分撤銷，由原處分機關於二個月內另為處分，被告延宕至九十年十一月二十
    七日始函覆並另為處分，據此，則該「另為處分」已失時效，但內政部所為訴願
    決定，未針對此點加以處理，顯然有所疏漏云云。然查：
  (一)本件前經最高行政法院九十年度判字第八九六號判決將再訴願、訴願決定均予以
    撤銷，由訴願機關之省政府履勘現場，查明事實真相，另為合法有效之決定，及
    台灣省政府九十年九月六日九０府訴一字第一二四一六號訴願決定以本案經最高
    行政法院九十年度判字第八九六號判決意旨，於九十年七月十七日派員會同原處
    分機關人員（即被告）及訴願人（即原告）至現場會勘結果：「訴願人及原處分
    機關所指系爭坐落彰化市○○○段四八０之二三地號土地所在之私設通路係指彰
    化市○○○路三四四巷一弄，所指現有巷道係指彰化市○○○路四六二巷，經實
    地測量結果：中華西路三四四巷一弄長度為六十三公尺，寬度為四公尺。」而系
    爭巷弄兩旁於民國六十年至六十二年間興建房屋核發建築執照所設置私設通路究
    為八點六公尺或四公尺，是否符合建築技術規則設計施工編第二條第一項第三款
    規定，私設通路之寬度在長度大於二十公尺者不得小於五公尺之要件，此關係原
    告請領之八十七年四月二十四日八七彰工管字第四六九四號建造執照興建房屋時
    ，是否違法阻塞該巷弄（通路），而將原處分予以撤銷，由原處分機關於二個月
    內另為處分（以上均見本院卷第十七頁至第二十六頁之最高行政法院判決及台灣
    省政府訴願決定書），經被告再查本案基地內整體規劃所留設巷路，依據被告建
    設局六十年八月三十一日六○彰建都字第六○二九號之執照名義變更一樓平面圖
    、被告建設局六十二年一月二十五日六二彰建都字第○五四○號使用執照一樓平
    面圖所示，供基地內住戶通行使用整體規劃之四米私設通路，係核發建築執照之
    要件之一，被告並於九十年九月二十日再請示內政部營建署，經該署九十年十月
    二十六日九十營署建管字第九二九一一三號函覆：「按私設道路係依建築技術規
    則建築設計施工編第二條所留設，或其他依法令規定留設者，既屬建築執照核發
    要件之一，且部分得依上開規則同編第二條之一計入法定空地，自不得有擅自改
    道或變更形狀等情事... 」。而依據被告工務局八十七年四月二十四日八七彰工
    管字第四六九四號建造執照之套繪圖所示，因系爭新建房屋坐落原許可有案之私
    設通路上，已變更原留設通路之形狀（見本院卷第六十三頁及第六十四頁，被告
    於九十一年十二月三十一日所提建築線指示（定）申請書圖及套繪圖），核與上
    開內政部營建署函釋並不相符，此亦經本院受命法官於九十二年一月十五日至現
    場履勘時，原告所已施工之基礎建設結構已有使用到彰化市○○○路三四四巷一
    弄之該私設巷道，此亦有勘驗筆錄及現場略圖附於本院卷可稽（見本院卷第九十
    一頁至第九十三頁），故被告查證後於九十年十一月二十七日以九○彰府工管字
    第二○七九一二號函原告，撤銷被告八十七年彰府工管字第二二一八六四號函、
    八七彰府工管字第○八六六七四號函、八七彰府工管字第一一六六○四號函之處
    分，並另為：「因建物坐落原許可有案之私設通路，已變更原留設通路之形狀，
    與上開內政部營建署函示不符，請台端依建築法第三十九條辦理變更設計後方得
    繼續施工」之處分，依首開規定及函釋，並無違誤。
  (二)原告所領有被告工務局八七彰工管字第四六九四號建造執照屬被告工務局快速發
    照案件，係依據專業建築師設計圖說並經簽證後發照（見本院所調彰化縣政府八
    七彰工管字第四六九四、四六九五號建造執照資料），原告主張被告有會同建築
    師作實地勘察現況，顯有誤解；而本件原告並未經核准開工，故被告通知原告暫
    緩開工俟糾紛解決後再行動工，尚無不妥。
  (三)依據被告建設局六十二年一月二十五日彰建都字第○五四○號使用執照檔案資料
    ，一樓平面圖標示私設道路寬度四公尺，原告所稱寬度八．六公尺核屬標示前後
    棟距離，蓋該基地於六十年八月二十一日六０彰建都字第六０二九號函建造執照
    名義變更一樓平面圖已有記載，該基地四公尺巷道經過，與八十七年建築線指示
    圖未載私設通路不符（見本院卷第二十四頁反面之台灣省政府九十年九月六日九
    ０府訴一字第一二四一六號訴願決定書）。
  (四)而內政部八十三年七月二十二日台八三內營字第八三○三五九二號函：「... 私
    設通路既不同於供公眾通行具公用地役關係之現有巷道，要非經土地所有權人，
    出具供公眾通行同意書或捐獻土地為道路使用，並依法完成土地移轉登記手續者
    ，應得於申請新建時，依需要重新整體規劃。」其中所指「重新整體規劃」係指
    原留設該私設通路之建築基地於重新建築時可重新「整體」規劃原留設之私設通
    路，非指個別建築物重新建築時可就其私有通路部分任意重新變更形狀或位置，
    本件原告之建築物拆除後新建房屋部分已占用私設通路，核與上揭內政部函釋有
    不合已如前述。
  (五)被告九十年十一月二十七日以九○彰府工管字第二○七九一二號函之另為處分所
    根據之事實，已足以確認原告新建物坐落原許可有案之私設通路，而被告函請內
    政部營建署釋示後，原告所為與內政部營建署九十年十月二十六日九十營署建管
    字第九二九一一三號之函釋不符，被告未依行政程序法第一○三條第一項第五款
    規定給予陳述意見，被告所為處分尚為有效。另被告就本案為求審慎處理，於函
    內政部營建署請示後，始據予辦理撤銷原處分並作另為處分，亦無不合。
四、綜上所述，原告所訴各節，均非可採，原處分並無違誤，訴願決定予以維持，亦
    無不合，本件原告起訴意旨請求撤銷原處分及訴願決定，為無理由，應予駁回。
    至兩造其餘之陳述與舉證，不影響本件之判斷，不一一予以論列。
據上論結，本件原告之訴為無理由，依行政訴訟法第一百九十五條第一項後段、第九
十八條第三項前段，判決如主文。
中    華    民    國    九十二      年      四      月        十七      日
                 臺 中 高 等 行 政 法 院   第 三 庭
                                審 判 長 法      官  王  茂  修
                                         法      官  許  金  釵
                                         法      官  莊  金  昌
右正本證明與原本無異。
如不服本判決，應於判決送達後二十日內向本院提出上訴書狀，其未表明上訴理由者
，應於提起上訴後二十日內向本院提出上訴理由書（須依對造人數附具繕本）；如於
本判決宣示或公告後送達前提起上訴者，應於判決送達後二十日內補提上訴理由書（
須附繕本）。未表明上訴理由者，逕以裁定駁回。
提起上訴應預繳送達用雙掛號郵票拾份（每份三十四元)。
中    華    民    國    九十二      年      四      月      二十一      日
                                        法院書記 官  林  宜  萱


司法院資訊處製作；財團法人民間司法改革基金會備份。
